【裁判字號】    94,訴,3019
【裁判日期】    950307
【裁判案由】    返還土地
【裁判全文】
臺灣臺北地方法院民事判決              94年度訴字第3019號
    原      告  丙○
    被      告  甲○○
    訴訟代理人  乙○○
上列當事人間返還土地等事件，本院於中華民國95年2月21日言
詞辯論終結，判決如下：
    主  文
被告應將坐落台北市○○區○○段一小段八五五地號土地上如附
圖甲一所示面積十平方公尺之建物拆除，將該土地交還原告。以
及自民國九十年三月二十二日起至拆除前項建物並返還上開土地
之日止，按年給付原告新台幣貳萬柒仟柒佰貳拾元。
被告應將坐落台北市○○區○○段一小段八七九地號土地上如附
圖甲二所示面積二平方公尺之建物拆除，將該土地交還原告及共
有人。以及給付原告及共有人新台幣伍仟肆佰玖拾伍元，並自民
國九十三年一月一日起至拆除前項建物並返還上開土地之日止，
按年給付原告及共有人新台幣柒仟陸佰伍拾伍元。
原告其餘之訴駁回。
訴訟費用由被告負擔。
本判決第一項、第二項於原告分別以新台幣壹拾捌萬元、新台幣
伍萬元供擔保後，得假執行。
原告其餘假執行之聲請駁回
    事實及理由
一、按訴狀送達後，原告不得將原訴變更或追加他訴，但有請求
    之基礎事實同一或擴張或減縮應受判決事項之聲明者，不在
    此限。民事訴訟法第255條第1項第2款、第3款分別定有明文
    。查本件原告起訴請求被告應將坐落台北市○○區○○段1
    小段855地號（下稱855 地號土地）如附圖甲1所示部分10平
    方公尺土地上建物拆除返還予原告，嗣於民國94 年7月28日
    追加被告應自90年3月22日起至返還佔用855地號土地止，按
    年給付原告新台幣（下同）76,230元，嗣又減縮為69,300元
    （見本院卷第100頁）。又於94年9月22日追加請求被告將坐
    落其與訴外人即共有人鄧秀平共有同區段○○段879地號（下
    稱879地號土地）如附圖甲2 所示部分2平方公尺土地上之建
    物拆除返還予原告及鄧秀平，並於94年11月23日追加被告自
    90年3月22日起至返還佔用879地號土地止，按年給付原告及
    鄧秀平19,137元，嗣更正90年至92年止按年給付17,662元，
    自93 年起至返還879號土地止，按年給付19,137元等情（見
    本院卷第100 頁），顯基於同一佔用基礎事實所為訴之追加
    或減縮應受判決事項，經核於法尚無不合，應予准許。
二、原告起訴主張：被告所有即門牌號碼為台北市○○○路○ 段
    316巷8弄3之3號建物（下稱系爭建物），無權佔用伊所有如
    附圖甲1所示855地號土地之10平方公尺及伊與共有人鄧秀平
    所有即如附圖甲2 所示坐落879地號土地之2平方公尺，伊依
    民法第767 條所有物返還請求權請求被告拆除無權佔用部分
    ，並將土地返還予以及共有人；另系爭土地位於台北市公館
    商圈之繁榮地段，伊依侵權行為或不當得利之法律關係，請
    求被告自伊取得系爭土地之日即90 年3月22日起至返還土地
    之日止，以公告地價10% 計算之相當租金損害等情。並聲明
    ：(一)被告應將坐落855地號如附圖甲1所示10平方公尺土地上
    建物除去並將土地交還原告，並自90 年3月22日起至返還土
    地之日止，按年給付原告69,300元。(二)被告應將坐落879 地
    號如附圖甲2所示2平方公尺土地上建物拆除，將土地交還原
    告及共有人鄧秀平，並自90 年3月22日起至92年止按年給付
    原告及共有人鄧秀平17,662元，並自93年起至返還土地之日
    止，按年給付原告及共有人鄧秀平19,137元。(三)願供擔保，
    請准宣告假執行。
三、被告則以：伊所有坐落856地號及879地號土地上建物，係伊
    父親於民國56年向建商購買，當時建商僅說系爭土地乃建屋
    後所留下空地，一樓住戶有使用權，伊並不知此為水溝地，
    且善意使用將近40年，而系爭土地原為水利局所有，於60幾
    年興建大樓，原告向水利局購買系爭土地作為建築空地，並
    在水溝上加蓋混凝土，成為現供人車通行之台北市○○○路
    ○段12巷道。況且原告住處大門口位於855地號土地，惟其卻
    未對伊越界建築提出異議，依民法第796 條規定，自不得事
    後再請求拆除系爭建物，伊願以系爭土地最近公告地價購買
    佔用土地。又系爭土地現為水溝加蓋人車通行的公共巷道，
    原告並未有任何損失，其請求損害賠償並無理由等語置辯。
    並聲明：原告之訴及假執行之聲請均駁回。
四、原告主張其所有855地號與共有人鄧秀平所有之879地號土地
    ，遭被告所有系爭建物分別佔用如附圖甲1及附圖甲2所示面
    積等情，為被告所不爭，並有土地登記謄本、建物登記謄本
    ，復經本院到場勘驗，並囑託台北市古亭地政事務所派員會
    同測量，製有勘驗筆錄及土地複丈成果圖附卷（見本院卷第
    6頁、第23頁、第61頁、第51頁、第105頁），堪信為真實。
五、查原告本於所有物返還請求權法律關係請求被告拆屋返地，
    另依侵權行為或不當得利法律關係請求被告損害賠償等情，
    為被告所否認，並以上開情詞置辯，則本件兩造爭點厥為：
    (一)原告請求被告拆屋返地，是否有理由？(二)又原告請求賠償
    金額是否適當？茲分述如后：
(一)、按所有人對於無權占有或侵奪其所有物者，得請求返還之；
    對於妨害其所有權者，得請求除去之；有妨害其所有權之虞
    者，得請求防止之，民法第767 條定有明文。所謂本於所有
    權之請求權，係指民法第767 條所規定之物權的請求權而言
    ，故對於無權占有或侵奪共有物者，請求返還共有物之訴，
    得由共有人中之1人單獨提起，惟依民法第821條但書規定，
    應求為命被告向共有人全體返還共有物之判決而已，最高法
    院28 年上字第2361號著有判例可參。查原告為系爭855地號
    土地所有權人，原告與共有人鄧秀平則為879 地號土地所有
    人，業據其提出土地登記簿謄本為證，而被告所有之系爭建
    物佔用系爭兩筆土地情形，經本院至現場勘驗並囑託台北市
    古亭地政事務所測量結果，分別佔用855地號及879地號土地
    各如附圖甲1及甲2所示之10平方公尺及2 平方公尺等情，此
    有被告所不爭之勘驗筆錄、現場相片及土地複丈成果圖在卷
    可稽（見本院卷第51頁至54頁）。雖被告以善意使用系爭土
    地及原告未異議其越界建屋云云置辯，惟其未能證明佔用系
    爭土地之合法權源，又依系爭土地登記謄本所示，原告係於
    90 年3月22日始取得所有權，被告亦未能舉證證明原告在取
    得系爭土地所有權之後，明知其擴建佔用系爭土地而未異議
    等情，則被告上開辯詞，即非可採。是原告本於所有物權請
    求被告拆除佔用系爭土地之建物，並將佔用之855 地號土地
    返還原告，以及將879 地號土地返還原告及共有人，揆諸上
    開說明，並無不合，應予准許。
(二)、次按被告無權占有原告之土地，可能獲得相當於租金之利益
    ，此為通常之觀念；第按無權占有他人之土地，係侵害該土
    地所有人之所有權，應構成侵權行為，被害人對於侵權行為
    人得請求賠償相當於租金之損害，最高法院61年台上字第16
    95號及67年台上字第3622號著有判例參照）。查被告無權占
    用系爭土地，已如前述，則原告依民法第179條及第184條規
    定，請求被告賠償相當於租金之損害，自屬有據。另按城市
    地方房屋之租金，以不超過土地及其建築物申報總價年息10
    %為限，土地法第97條第1項定有明文；而所謂土地價額係指
    法定地價而言；土地所有人依土地法所申報之地價為法定地
    價，除非土地所有權人未於公告期間申報地價者，才以公告
    地價80%為其申報地價，土地法第148條、土地法施行法第25
    條、平均地權條例第16前段亦定有明文。經查，本件系爭建
    物坐落之855地號土地，自90年3月起之公告地價為每平方公
    尺69,300元，申報地價則為55,440元；879地號土地自90年3
    月起至92年12月間之公告地價為88,312元，申報地價為70,6
    50元（元以下四捨五入），自93年1月起公告地價調漲為95,
    684元，則申報地價為76,547 元一節，此有系爭土地公告地
    價查詢表附卷可稽（見本卷第97 頁、第101頁）。再者，系
    爭建物佔用之855、879地號土地雖坐落台大公館商圈之內，
    惟現狀屬台北市○○○路○段12巷之公用巷道，巷寬不過2至
    3 公尺，僅容行人及機車通行，商業利用價值自不如面臨通
    衢大道之店家等情，此有系爭建物外圍相片及當地地圖存卷
    可稽（見本院卷第83頁至第86頁），是本院斟酌系爭土地所
    在位置、現況及附近環境，本院認為原告請求被告給付相當
    租金之不當得利損害金，以該被告佔有系爭土地之各該年度
    土地申報總價額年息5% 較為適宜。故原告請求被告自90年3
    月22日起至拆除系爭建物返還占用系爭855 地號土地止，每
    年應給付詳如附表一計算式所示之損害金，而原告請求被告
    自90年3月22日起至92 年12月31日之損害金及自93年1月1日
    起至拆除系爭建物返還占用系爭879 地號土地止，每年應給
    付其及共有人鄧秀平詳如附表二計算式所示之損害金，為有
    理由，應予准許。至原告超出上開數額請求部分，即屬無理
    由，應予駁回。
六、從而，原告本於所有物返還請求權、侵權行為法則及不當得
    利法則，請求被告應將如附圖所示占用系爭土地上之系爭建
    物拆除，將系爭855地號土地返還原告，將系爭879地號土地
    返還原告及共有人鄧秀平，並請求被告自90 年3月22日起至
    拆除系爭建物返還系爭土地止，分別給付原告及共有人鄧秀
    平如主文第一項、第二項所示金額，為有理由，應予准許。
    至原告逾此所為請求，為無理由，應予駁回。又原告陳明願
    供擔保聲請宣告假執行，關於其勝訴部分，核無不合，爰審
    定相當之擔保金額准許之；至其敗訴部分，假執行之聲請失
    其附麗，應予駁回。
七、本件事證已臻明確，兩造其餘攻擊防禦方法，核不影響判決
    結果，茲不予一一論述，附此敘明。
八、訴訟費用負擔之依據：民事訴訟法第79條。
中    華    民    國    95    年    3     月    7     日
                        民事民一庭法官  傅中樂
以上正本係照原本作成。
如對本判決上訴，須於判決送達後20日內向本院提出上訴狀。
中    華    民    國    95    年    3     月    7     日
                                書記官  葉志昭
附表一：855地號土地部分之損害金計算式（元以下四捨五入）
        90年3月22日起至折除系爭建物返還土地止：
        10平方公尺×69,300元×0.8×5%＝27,720元
附表二：879地號土地部分之損害金計算式：
      (1)90年3月22日起至92年12月31日止
        2平方公尺×88,312元×0.8×5%÷12×（9月10天）
        ＝5,495元
      (2)93年1月起至折除系爭建物返還土地止：
        2平方公尺×95,684元×0.8×5%＝7,655元


司法院資訊處製作；財團法人民間司法改革基金會備份。
